臺灣桃園地方法院刑事判決　　　　　　 93年度易緝字第132號
公　訴　人　臺灣桃園地方法院檢察署檢察官
被　　　告　丁○○
選任辯護人　施小凡律師
上列被告因詐欺案件，經檢察官提起公訴（85年度偵續字第103
號），本院判決如下：
    主  文
丁○○無罪。
    事實及理由
一、公訴意旨略以：被告丁○○與丙○○（已判決有罪確定）、
    甲○○○（已判決無罪確定）等三人共同意圖為自己不法之
    所有，於民國84年1 月間，由甲○○○出面向告訴人乙○○○借款，佯稱被告丁○○、丙○○夫妻二人在作民間借貸生
    意，且經營尚盈彩色印刷公司（下稱尚盈公司），財力無虞
    云云，向告訴人調借新臺幣（下同）90萬元，致使告訴人陷
    於錯誤，而交付現金90萬元，甲○○○則交付以尚盈彩色印
    刷公司為發票人之同額支票一紙，及以丁○○為發票人之同
    額本票一紙予告訴人作為擔保，並約定同年10月10日清償借
    款，詎屆期後三人均未清償借款且避不見面，前揭支票經提
    示後亦遭退票，告訴人乙○○○始知受騙。
二、公訴人認被告丁○○涉有詐欺犯行，無非係以被告丁○○、
    與丙○○二人並未從事民間貸款業務，仍透過甲○○○以此
    虛偽事項欺騙告訴人乙○○○，且被告丁○○、丙○○二人
    所經營之尚盈公司已於77年10月間停止營業，卻仍簽發尚盈
    公司之支票作為借款之擔保，顯見被告丁○○詐騙之意圖甚
    明，且前開公訴意旨所載之事實，又經告訴人於偵訊指述綦
    詳，並有附表所示由被告丁○○所簽發之本票、借據各一紙
    ，及以尚盈公司簽發的支票一紙附卷可憑，認被告丁○○應
    有詐欺之犯行而涉犯刑法第339 條第1 項之詐欺罪嫌云云。
三、按犯罪事實應依證據認定之，無證據不得認定其犯罪事實，
    又不能證明被告犯罪者，應諭知無罪之判決，刑事訴訟法第
    154 條第2 項、第301 條第1 項定有明文。又告訴人之告訴
    ，係以使被告受刑事訴追為目的，是其陳述是否與事實相符
    ，仍應調查其他證據以資審認，最高法院52年台上字第1300
    號判例可資參照。訊據被告丁○○堅決否認有何詐欺犯行，
    辯稱伊沒有詐欺的行為，並不認識告訴人乙○○○，也沒有
    向告訴人借過錢，伊跟甲○○○是好朋友，因為丈夫丙○○
    做生意需要現金周轉，伊問甲○○○要不要賺利息，甲○○○說好，伊就與丙○○一同到甲○○○的家中借錢，伊與丙○○一起簽發如附表所示之文件給甲○○○，雙方約定每1
    萬元算400 元利息，一開始是於83年7 月10日借40萬元，到
    83 年10 月10日滿3 個月，甲○○○又拿50萬給丙○○，83
    年10 月10 日到84年10月10日借了整整1 年，利息總共付了
    48萬，利息有時候是拿現金給甲○○○，有時候是甲○○○
    直接從借款裡扣利息，再把餘款給伊，借款當時伊已經跟丙○○離婚，伊也不知道丙○○所經營的尚盈公司已經結束營
    業，伊也沒有從事代書工作等語。經查：
  (1)被告丁○○於81、82年間確實有在代書事務所工作等情，業
    經證人戊○○於本院審理時具結證稱「（被告問：當時你如
    何認識我，我當時從事什麼行業？）丁○○當時作房地產買
    賣、投資之類的。」、「（辯護人問：丁○○有沒有在代書
    事務所上班？）賣房子的前二、三年我在代書事務所看到他
    ，但是我不知道他到底有沒有在那家代書事務所上班。」、
    「（審判長問：哪裡的代書事務所？）中壢的陳員光代書事
    務所見過丁○○。」等語（參本院94年6 月8 日審判筆錄）
    ，又經本院提示85 年 度易字第4578號卷第31頁背面被告丁○○之名片供證人戊○○及甲○○○辨識後，證人均稱被告
    丁○○確實有對他們提示該名片（參本院94年6 月8 日審判
    筆錄），又該名片上確實有載明「寬達金融地產代書事務所
    」、「大興法律地產代書事務所」等字句，顯見被告丁○○
    當時確有向他人表示伊係在代書事務所上班；再者，被告丁○○既為同案共犯丙○○之配偶，雖二人自陳已於84年1 月
    15日離婚，然尚盈公司早於78年間即停止營業，被告丁○○
    前開辯解，實有違常情。綜上所述，本院認為被告丁○○辯
    稱伊沒有在代書事務所工作，且不知尚盈公司已經停止營業
    云云，不足採信，被告丁○○有以在代書事務所工作等情及
    使用已停止營業之尚盈公司名義簽發票據等虛偽不實之行為
    當作對外借款之擔保等情屬實。
  (2)惟從被告行為時之主觀要件觀之，本件被告丁○○及丙○○
    自證人甲○○○處先後於83年7 月10日借得40萬元及83年10
    月10日借得50萬元，共借得90萬元後，已支付利息高達48萬
    元予甲○○○，又跳票後，有按時分期償還款項給甲○○○
    等情，此經證人丙○○於本院審理時具結綦詳，並提出還款
    證明書一紙可憑（參本院卷第266 頁），而證人甲○○○也
    於85年11月4 日、85年5 月12日審判筆錄自陳：50萬元一期
    利息6 萬元，乙○○○只拿44萬元給丁○○，第2 次是40萬
    元，扣掉利息10萬8 千元，乙○○○拿28萬8 千元等語，還
    款證明書是丙○○寫的，他來找我，拿這張證明書給我，他
    有拿錢來還我，我都在上面簽名等語，又告訴人乙○○○亦
    稱「「84年1 月10日、84年4 月10日、84年7 月10日我各拿
    到5 萬4 千元的利息，錢都是甲○○○拿到我家，錢、支票
    、本票也都是甲○○○拿給我的。」（參本院85年度易字第
    4579號85年11月14日審判筆錄），故被告路、林二人於借款
    過程中確實有按時給付利息，又附表所示之本票、支票於84
    年10月10日到期無法兌現後，被告路、林二人亦隨即於同年
    11月17日與債權人甲○○○訂立還款計畫，果被告丁○○、
    丙○○二人有謊稱從事民間借貸，以及尚盈公司財力無虞等
    情事詐騙告訴人乙○○○者，則被告丁○○、丙○○大可於
    詐得款項後逃逸無蹤，實無需按時給付高達二分之一借款之
    利息，且主動與債權人聯繫訂定還款計畫，可知被告丁○○
    、丙○○為借款行為時，應不具有意圖為自己不法所有之詐
    欺意圖的主觀犯意。
  (3)被告丁○○並無直接向告訴人乙○○○施以前開詐術：告訴
    人乙○○○於85年間在偵訊及本院原審時均陳稱「方女是我
    鄰居，她說丙○○、丁○○有在做二胎，信用很好，要向我
    借錢去作二胎。」（參85年度偵續字第103 號85年9 月9日
    偵訊筆錄）、「是甲○○○說她有代書朋友，我拿90萬給甲○○○，利息3 個月算1 次，1 次5 萬4 千元，我分二次拿
    給甲○○○，1 次拿50萬借給甲○○○，另1 次拿40萬元給
    甲○○○，甲○○○也拿一張支票及一張本票給我。」（參
    本院85年度易字第4579號85年11月4 日審判筆錄）、「我分
    二次拿給甲○○○，甲○○○是說她朋友在做民間借貸生意
    且經營尚盈彩色印刷公司，說我有錢可以拿給他，利息一個
    月二分利，但甲○○○有沒有拿到利息我不清楚。」、「84
    年1 月10日、84年4 月10日、84年7 月10日我各拿到5 萬4
    千元的利息，錢都是甲○○○拿到我家，錢、支票、本票也
    都是甲○○○拿給我的。」（參本院85年度易字第4579號85
    年11月14日審判筆錄）等語，又於本院94年6 月8 日進行交
    互詰問時具結證稱「（檢察官問：丁○○跟丁○○先生有沒
    有跟你接觸？）沒有。」、「（被告丁○○問：你認識我嗎
    ？）不認識。」等語，是根據告訴人前開所述，告訴人在本
    件借款過程中，均未與被告丁○○有所接觸，告訴人僅係單
    純相信甲○○○所述渠有朋友在作代書放款等情，而將款項
    交付給甲○○○，而嗣後也是甲○○○每月把利息拿到告訴
    人家中，故被告丁○○所述並不認識告訴人等語，應屬可信
    ，被告丁○○確實沒有向告訴人施以前開詐術。
  (4)學說上所謂「三角詐欺」，係指持有財物的相對人，雖非財
    物之所有權人，然事實上具有占有或處分財物之資格，行為
    人對於持有財物之相對人施以詐術而使相對人陷於錯誤而交
    付財物，而導致第三人之所有權受有損害，行為人仍可成立
    詐欺罪。被告丁○○確實有向證人甲○○○表示伊在代書事
    務所工作，且簽發並交付附表所示之文書給證人甲○○○當
    作借款之擔保等情，經證人甲○○○於歷次審訊時供陳在卷
    ，然本件審酌之重點應在於證人甲○○○交付告訴人的90萬
    元給被告丁○○時，是否係因被告丁○○所施以之前開詐術
    而陷於錯誤所交付。依據證人甲○○○於本院審理時結證所
    述：我跟乙○○○提過，標會所得的錢都放在丁○○那裡作
    二胎貸款賺利息錢，乙○○○主動跟我表示，請我幫忙把她
    的錢也放到丁○○那裡去放利息，我告訴乙○○○可以介紹
    丁○○給她認識，乙○○○就說她沒有空，交給我處理就可
    以，我沒有跟乙○○○講說是丁○○要借錢，是乙○○○主
    動拿錢出來賺利息的，乙○○○並沒問我有關借款擔保的事
    情，乙○○○錢拿到我這邊，我打電話給丁○○，我說乙○○○也想把錢放在丁○○那邊生利息，丁○○說好，丁○○
    就到我家來拿錢，順便開支票給我，丁○○跟我們借錢時，
    都會寫支票、本票，還有一張借據等語（參本院94年6 月8
    日審判筆錄），告訴人是主動要求證人甲○○○將款項交付
    給被告丁○○，並未要求借款人必須提供擔保，即證人甲○○○將款項交付被告之行為，係單純受告訴人所託，故證人
    甲○○○交付財物給被告時，並非係因被告施以前開詐術而
    陷於錯誤。
  (5)綜上所述，公訴人所提出之證據並無法證明被告丁○○有詐
    欺告訴人乙○○○之行為，又被告丁○○於借款時應無為自
    己不法所有之詐欺意圖，被告丁○○上開辯稱應屬可信，本
    件應純係民事糾紛，自應循民事訴訟程序解決之，此外復查
    無其他積極證據足認被告涉有詐欺犯行，自屬不能證明其犯
    罪，應為無罪之諭知。
四、移送併辦意旨略以：被告丁○○以從事代書業務急需用錢為
    由，向己○○借款300 萬元，並交付以丁○○為發票人之同
    額本票1 紙作為擔保，背面記載「每月十四日付月頭利息，
    每萬元以月息250 元計算，若欲提款，必須一個月通知」，
    詎丁○○於支付第一個月利息後，即避不見面，因認被告此
    部分詐欺犯行與前開起訴之犯行間，有連續犯之裁判上一罪
    關係等語。然前開起訴部分，既經本院判決無罪，則與移送
    併案部分即不生連續犯之裁判上一罪關係，應退由檢察官另
    為適法之處理，附此敘明。
五、據上論結，應依刑事訴訟法第301條第1項，判決如主文。
本案經檢察官張啟聰到庭執行職務。
中　　華　　民　　國　　94　　年　　6 　　月　　22　　日
                刑事第五庭    審判長法  官  潘政宏
                                    法  官  邱滋杉
                                    法  官  周炳全
以上正本證明與原本無異。
如不服本判決，應於判決送達後10日內向本院提出上訴狀（應附
繕本），上訴於臺灣高等法院。
                                    書記官  陳夏施
中　　華　　民　　國　　94　　年　　6 　　月　　22　　日
附表：
 ┌────────────────────────────────────┐
 │  票據號碼TH06195 號之本票1 張，發票人為丁○○，到期日為84年10月10日，│
 │    票面金額為新台幣90萬元。                                            │
 ├────────────────────────────────────┤
 │  票據號碼0000000 號之付款人為新竹中小企業銀行之支票1 張，發票人為尚盈│
 │    彩色印刷企業有限公司，發票日為84年10月10日，票面金額為新台幣90萬元。│
 ├────────────────────────────────────┤
 │  由丁○○擔任借款人，丙○○擔任保證人之借據1 紙，借貸金額為新台幣90萬│
 │    元，其上載明清償日為84年10月10日，利息付清等字句。                  │
 └────────────────────────────────────┘
